【裁判字號】    92,上訴,1572
【裁判日期】    920624
【裁判案由】    偽造文書
【裁判全文】
臺灣高等法院刑事判決                         九十二年度上訴字第一五七二號
    上  訴  人  臺灣臺北地方法院檢察署檢察官
    被      告  丙○○
    選任辯護人  陳生全  律師
右上訴人因被告偽造文書案件，不服臺灣臺北地方法院九十一年度訴字第九三九號，
中華民國九十二年三月三十一日第一審判決（起訴案號：臺灣臺北地方法院檢察署八
十九年度偵字第一九五五六號），提起上訴，本院判決如左：
    主    文
上訴駁回。
    理    由
一、公訴意旨略以：被告丙○○係高炳義（起訴書誤為乙○○）之妻，民國八十七年
    年底，高炳義先後借貸新台幣（下同）五百萬元予甲○○（乙○○之妻），而甲○○除設定抵押權外，並委由員工林昇億簽發以陽信商業銀行景美分行為付款人
    ，面額均為二百五十萬元，發票日亦均為八十八年三月三十日，票據號碼分別Ａ
    Ａ0000000號、ＡＡ0000000號支票二張為給付。嗣八十八年五月三日，林玲因甲○○無力清償債務，惟甲○○之夫乙○○（起訴書誤為高炳義）名下有房屋可供
    強制執行，竟偽造乙○○之印章並蓋印於上揭二張支票背面後，由丙○○交付與
    不知情之高炳義持向臺灣臺北地方法院，以乙○○為被告，提起給付票款之民事
    訴訟，嗣乙○○接獲法院通知時，始知上情。因認被告丙○○涉犯刑法第二百十
    條、第二百十六條行使偽造私文書罪嫌。
二、上訴人即公訴人認被告涉有罪嫌，無非以：(1)告訴人乙○○、及證人甲○○於偵
    查之證述，核與證人林昇億所稱，伊依甲○○之指示簽發本件支票後，就依甲○○之意思交給被告，伊確定沒有蓋乙○○之印章等語相符。(2)被告丙○○於台灣
    台北地方法院檢察署八十九年偵字第四０四號偽造文書案中，坦承右揭時、地，
    涉有偽造乙○○印章並蓋印上揭支票背面等情不諱，有偵訊筆錄附卷可稽；並有
    被告丙○○所偽造乙○○背書之支票影本二張在卷為憑，資為論據。訊據被告丙○○堅決否認有偽造背書之犯行，辯稱：本案借款人實為乙○○，借款時本即約
    定以李治簽發支票，由乙○○背書作為擔保，林昇億交付支票時，背面已有乙○○之背書，其並未偽造印章、偽造背書等語。
三、經查：
（一）被告丙○○於偵查中一再否認有偽造乙○○印章及偽造背書之犯行（見八十九
      年度他字第三○三二號偵查卷第六頁背面倒數第五行、第三行前段參照），且
      辯稱：對方交付支票時「就」有背書，其確定收到之支票是由乙○○背書之支
      票等語明確（見八十九年度偵字第四○四號偵查卷第十四頁背面參照），有偵
      查筆錄在卷可按，是被告顯未自白犯罪。公訴人單以被告曾供稱：其將票交給
      先生高炳義時，已有乙○○之背書等詞（見八十八年度他字第二三二四號偵查
      卷第三十六頁最後一行以下參照），遽認被告於八十九年度偵字第四○四號案
      件中已坦承有偽造印章及蓋印背書之事，而以之作為起訴依據，顯與現存筆錄
      內容不符。至八十九年度偵字第四○四號偵查卷第十七、十八頁所附之系爭支
      票及背書影本，至多僅能證明被告丙○○之夫高炳義曾持該二紙支票，對乙○○提起給付票款民事訴訟之事；然於被告否認偽造背書之情形下，自無從於形
      式上以該支票推認被告有偽造「乙○○」名義背書之事實。公訴人據以被告之
      供述及卷附支票影本，起訴被告犯罪，有失武斷。
（二）告訴人乙○○（嗣已死亡）於偵查中雖一再指陳：未於系爭支票背面用印背書
      等情；證人即乙○○之妻甲○○亦配合告訴人之指訴，於偵查中指稱：交付支
      票時背面沒有蓋章云云。然經原審傳訊證人甲○○到庭踐行直接審理程序結果
      ，業據證人甲○○具結證稱：支票都是我先生（乙○○）在用，．．．．不知
      道乙○○為何告丙○○，我先生要我跟她去開庭，我就去了，．．．．（上開
      提示給妳的筆錄真實性如何請講清楚？）我真的不記得了，以前我先生在偵查
      中要我如何講，我就怎麼講，我也不知道所說是真的還是假的，因為支票都不
      是我經手的，．．．．（為何林昇億說支票是你交代他開的？）我不記得了，
      支票是我先生使用，可能背面印章是他自己蓋的或怎樣，我也不清楚，．．．
      ．（以前你們向丙○○借錢是否支票都有背書？）這我都不知道，都是我先生
      在處理；．．．．（這五百萬元是你先生乙○○或妳要借的？）是乙○○要借
      的，利息也是乙○○決定，我都沒有插手管事等語明確（見原審卷第七十六頁
      至第七十八頁）。及證人王竣（即乙○○之子）於原審證稱：「當時我在監，
      昨天我母親說確實有借錢，我母親說申請支票蓋章、背書都是我父親在主導，
      究竟是否有人偽造印章背書，我母親說他也不知道」（見原審卷第五十三頁）
      ，核與告訴人乙○○所稱：借款是其太太甲○○與高炳義之事云云（見八十八
      年度他字第二三二四號偵查卷第二頁背面）不符而有瑕疵，自難遽信告訴人所
      訴內容與事實相符。是此亦證明被告於本院調查時所稱：「（民國八十七年底
      ，高炳義先後借貸五百萬元予乙○○之妻甲○○？）一向都是乙○○跟我們接
      洽、借貸，因為乙○○不能用票，所以用甲○○的票」等語（見本院卷九十二
      年五月二十六日訊問筆錄），非無理由，容可採信。且足見證人甲○○於偵查
      中所言，並非其親身見聞之事實，而係依告訴人乙○○之指示所為陳述，是此
      甲○○之供述，自無法作為被告認定犯罪事實之基礎。
（三）至於親自簽發交付系爭支票之證人林昇億於偵查中雖證稱：我簽發完後，印章
      交給李治，支票均依甲○○之意思交給丙○○，我確定沒有蓋王某（按指乙○○）之章等詞（見八十九年度偵字第四○四號偵查卷第十四頁背面）；然該陳
      述內容之文義究指：林昇億確定「自己沒有蓋」乙○○之背書章，抑或其交付
      時「支票背面沒有背書」，並不明確。經原審傳訊林昇億結果，業據證人林昇
      億到庭證稱：（你填寫金額時，支票背面有無背書？）我不記得，．．．．（
      你在偵查中說確定沒有蓋王某的章）那背書章「確實不是我蓋的」，但我「不
      知道填寫金額時是否已經有背書章」，．．．．（你在偵查中所言的意思是你
      個人沒有蓋背書章？）是的，我不確定是否有蓋背書章等語甚詳（見原審卷第
      五十五頁），且確認其於原審八十八年度北簡字第六二一八號民事事件所為證
      詞為真正，並具結擔保其該陳述之真實性。參以證人林昇億於原審八十八年度
      北簡字第六二一八號民事事件中，亦於八十八年八月十二日到庭證稱：當時我
      沒有注意到背書章有沒有蓋章等語明確，有該民事事件當日言詞辯論筆錄影本
      在卷可按。是綜合證人林昇億於偵審及原審民事庭中所述，該負責交付支票之
      證人，顯未注意本件支票於交付被告時，背面是否已經完成乙○○之背書。從
      而證人林昇億之證詞，亦不足作為認定被告偽造背書之證據。
（四）另被告所稱：告訴人乙○○向其夫高炳義陸續借款，除以系爭甲○○所簽發面
      額共五百萬元支票為擔保外，另以其妻甲○○簽發之四萬元支票、及其子王明
      輝簽發之七十五萬元支票為擔保，而該二紙支票亦均有乙○○背書等情，業據
      被告提出該二支票及影本為證（見原審卷被證二及被證三參照）。且乙○○並
      未否認曾於前開面額四萬元、及七十五萬元之案外支票背面「背書」擔保之事
      實，此經原審調取閱台灣士林地方法院八十八年度裁全字第一○七○號、同年
      度裁全聲字第一九六號案卷核閱無誤，並有原審台北簡易庭八十八年度北簡字
      第五九一八號宣示判決筆錄、原審八十九年度簡上字第六十八號民事判決影本
      附卷可稽；足見告訴人並非從無以他人支票借款並背書擔保之習慣。況系爭二
      紙支票背書與上述被證二之案外四萬元支票背書（「乙○○」印文），經原審
      覆：甲類兩張支票（本案支票）背面「乙○○」印文與乙類支票（被證二支票
      ）背面「乙○○」印文，雖經重疊比對，紋線大致可重疊吻合，惟因甲類印文
      或因部分紋線粗化，或因部分紋線殘缺，難以確認紋線雕刻特徵，且無法補送
      印章實物供參鑑，致無法詳確鑑定等語；並經內政部警政署刑事警察局函覆稱
      ：因甲類支票（本案系爭二張支票）背面乙○○印文欠清晰，歉難認定等語，
      各有法務部調查局九十二年一月二十四日調科貳字第○九一○○八九九五五○
      號函、內政部警政署刑事警察局九十二年二月十二日刑鑑字第○九二○○二二
      一三○號函附卷可憑，且佐以社會一般經驗法則對金錢之借貸要求背書，乃屬
      常情，何況金額較少之七十五萬支票即要求告訴人背書，金額較大之五百萬元
      ，自更應要求告訴人為背書。是依上開說明，足認告訴人乙○○曾以紋線大致
      重疊吻合之印章於案外之四萬元支票上背書，且乙○○未曾否認該背書之真正
      ；依現存卷證資料，又無積極證據可以排除該案外背書與本案系爭二枚背書係
      同一印鑑蓋用之可能性，自難遽此作為被告不利之認定。
四、綜上所述，依公訴人起訴所憑之證據資料，尚不足使通常一般之人均不致有所懷
    疑，得確信其為真實之程度，而僅有合理之懷疑存在，自無法率為被告有罪之論
    科。此外，復查尚無其他積極證據足資證明被告有公訴人所指之犯行，自屬無法
    證明被告犯罪原審為無罪之諭知，並無不合，公訴人上訴意旨仍執前詞指摘原判
    決不當，為無理由，應予駁回。
據上論斷，應依刑事訴訟法第三百六十八條，判決如主文。
本案經檢察官李金定到庭執行職務。
中      華      民      國    九十二    年      六      月   二十四     日
                              臺灣高等法院刑事第十五庭
                                  審判長法  官  房  阿  生
                                        法  官  雷  元  結
                                        法  官  蔡  光  治
右正本證明與原本無異。
如不服本判決，應於收受送達後十日內向本院提出上訴書狀，其未敘述上訴之理由者
並得於提起上訴後十日內向本院補提理由書（均須按他造當事人之人數附繕本）。
                                        書記官  王  才  生
中      華      民      國    九十二    年      六      月    二十五    日


司法院資訊處製作；財團法人民間司法改革基金會備份。
